【裁判字號】    98,上更(一),155
【裁判日期】    981130
【裁判案由】    違反毒品危害防制條例
【裁判全文】
臺灣高等法院高雄分院刑事判決     98年度上更(一)字第155號
上  訴  人
即  被  告  甲○○
上列上訴人因違反毒品危害防制條例案件，不服臺灣高雄地方法
院95年度訴字第2795號中華民國95年1 月9 日第一審判決（起訴
案號：臺灣高雄地方法院檢察署95年度毒偵字第5160號），提起
上訴，本院判決如下：
    主  文
原判決關於施用第一級毒品及定執行刑部分撤銷。
甲○○施用第一級毒品，累犯，處有期徒刑捌月。
    事  實
一、
  (一)甲○○前於民國91年間，因施用毒品案件，經法院裁定施以
    強制戒治，於92年11月18日戒治期滿。又於92年間，因施用
    毒品及公共危險等案件，經法院分別判處有期徒刑1 年、6
    月及7 月，並定應執行刑為1 年9 月確定，嗣於94年6 月30
    日縮刑期滿執行完畢。
  (二)詎甲○○仍未戒除毒癮，明知海洛因係毒品危害防制條例第
    2 條第2 項所列之第一級，甲基安非他命及大麻則屬同條項
    所列之第二級毒品，不得非法持有、施用，竟於上開強制戒
    治執行完畢釋放後5 年內，復基於施用第一級毒品海洛因之
    犯意，於955 月25日上午9 時50分許，在高雄縣小港區○○
    街5 巷2 號客萊頌汽車旅館110 號房內，以將第一級毒品海
    洛因摻入香菸內點燃而吸食氣體之方式，施用第一級毒品海
    洛因1 次。嗣於同日上午10時許，經警至高雄市○○區○○
    街130 號4 樓其住處搜索，並採其尿液送驗呈嗎啡陽性反應
    而查獲。
二、案經高雄市政府警察局刑警大隊移送臺灣高雄地方法院檢察
    署檢察官偵查起訴。
    理  由
一、上揭犯罪事實，迭據上訴人即被告甲○○於警詢、偵查、原
    審及本院前審審理時坦承不諱，而被告被查獲時，經採集其
    尿液送檢驗結果，確呈海洛因代謝後之嗎啡陽性反應，此有
    高雄市立凱旋醫院95年6 月5 日濫用藥物尿液檢驗報告、尿
    液採驗代碼表各1 份附卷可稽；被告之自白核與事實相符，
    應堪採信。又被告前於91年間，因施用毒品案件，經法院裁
    定施以強制戒治，於92年11月18日戒治期滿，有臺灣高等法
    院被告前案紀錄表附卷可憑，被告於強制戒治執行完畢釋放
    後，5 年內再犯施用第一級毒品犯行甚明。事證明確，被告
    施用第一級毒品之犯行，堪予認定。
二、
  (一)查海洛因係毒品危害防制條例第2 條第2 項所稱之第一級毒
    品，不得非法持有、施用。核被告所為，係犯毒品危害防制
    條例第10條第1 項之施用第一級毒品罪。其持有第一級毒品
    之低度行為，已為施用之高度行為所吸收，不另論罪。檢察
    官雖認被告除本次被查獲者外，其自95年2 月間起即施用海
    洛因多次，惟查除被告自白外，並無其尿液呈陽性反應之檢
    驗報告足佐，此部分尚嫌證據不足，但公訴人認與上開有罪
    部分具有刪除前連續犯之裁判上一罪之關係，不另為無罪之
    諭知。
  (二)被告行為後，刑法業於94年2 月2 日修正公布部分條文，並
    於95年7 月1 日施行。修正前刑法第47條規定：「受有期徒
    刑之執行完畢，或受無期徒刑或有期徒刑一部之執行而赦免
    後，5 年以內再犯有期徒刑以上之罪者，為累犯，加重本刑
    至2 分之1 。」修正後刑法第47條第1 項規定：「受徒刑之
    執行完畢，或一部之執行而赦免後，5 年以內故意再犯有期
    徒刑以上之罪者，為累犯，加重本刑至2 分之1 。」係限於
    故意犯之再犯罪，始有累犯之適用，而排除再犯為過失犯之
    情形，但關於故意犯之再犯罪，應論以累犯，刑法修正前、
    後之規定並無不同，自非法律有變更，本無比較新舊法之問
    題，且徵諸刑法第2 條第1 項前段規定：「行為後法律有有
    變更時，適用為時之法律。」係於行為後法律有變更時，始
    應適用行為時之法律，故關於故意犯之再犯罪應論以累犯之
    規定，法律既無變更，即應適用裁判時法（最高法院97年度
    臺上字第1853號判決參考）。本件被告於92年間，因施用毒
    品及公共危險等案件，經法院分別判處有期徒刑1 年、6 月
    及7 月，並定應執行刑為1 年9 月確定，嗣於94年6 月30日
    執行完畢，有臺灣高等法院被告前案紀錄表附卷可稽，其於
    前開有期徒刑執行完畢後5 年內，故意再犯本件有期徒刑以
    上之施用第一級毒品，無論依修正前刑法第47條或修正後刑
    法第47條第1 項之規定均構成累犯，即無有利不利之情形，
    自無庸為新舊法比較，而應逕依裁判時井第47條第1 項之規
    定論以累犯，並加重其刑。
三、原審予以論科，固非無見。惟查：
  (一)94年2 月2 日修正公布而於95年7 月1 日施行之刑法，基於
    刑罰公平原則之考量，杜絕僥倖之犯罪心理，並避免易致鼓
    勵犯罪之誤解，已刪除第56條連續犯之規定。行為人反覆實
    行之犯罪行為茍係在刑法修正施行後者，因法律之修正已生
    阻斷連續犯之法律效果，除認應合於接續犯、繼續犯、集合
    犯等實質上一罪關係而以一罪論處外，基於一罪一罰之刑罰
    公平性，自應併合處罰。惟所謂「集合犯」，係指立法者所
    制定之犯罪構成要件中，本即預定有數個同種類行為而反覆
    實行之犯罪而言。故是否集合犯之判斷，客觀上自應斟酌法
    律規範之本來意涵、實現該犯罪目的之必要手段、社會生活
    經驗中該犯罪必然反覆實行之常態及社會通念等；主觀上則
    視其反覆實行之行為是否出於行為人之一個犯意，並秉持刑
    罰公平原則，加以判斷之。稽以行為人施用毒品之原因，不
    一而足，其多次施用毒品之行為，未必皆出於行為人之一個
    犯意決定；且觀諸毒品危害防制條例第10條施用毒品罪之構
    成要件文義衡之，實無從認定立法者本即預定該犯罪之本質
    ，必有數個同種類行為而反覆實行之集合犯行，故施用毒品
    之罪，難認係集合犯之罪。又依刑法第56條修正理由之說明
    ，謂「對繼續犯同一罪名之罪者，均適用連續犯之規定論處
    ，不無鼓勵犯罪之嫌，亦使國家刑罰權之行使發生不合理之
    現象」、「基於連續犯原為數罪之本質及刑罰公平原則之考
    量，爰刪除有關連續犯之規定」等語，即係將本應各自獨立
    評價之數罪，回歸本來就應賦予複數法律效果之原貌。因此
    ，就刑法修正施行後多次施用毒品之犯行，採一罪一罰，始
    符合立法本旨。因此，刑法修正施行後多次施用毒品之犯行
    ，除符合接續犯之要件外，則應一罪一罰，合併定其應執行
    之刑。亦即於刑法修正前後，均不認毒品危害防制條例第10
    條所定之施用毒品罪為集合犯（最高法院台上字第5433號判
    決意旨參考）。
  (二)原審認被告於95年9 月8 日、同年9 月15日施用第一級毒品
    海洛因部分，與已起訴部分具有集合犯之實質上一罪之關係
    ，為起訴效力所及，因而併予審理，尚有未合。被告指摘原
    判決不當，提起上訴，非無理由，應由本院將原判決關於施
    用第一級毒品及定執行刑部分撤銷改判。
  (三)爰審酌被告前有多次施用毒品前科，猶未徹底戒除毒癮，足
    見其並無戒除毒害之決心，本不宜寬貸，惟念其犯後坦承犯
    行，且施用毒品乃自戕一己之身體健康，並具有病患性人格
    之特質，其行為本身對社會所造成之危害並非直接等一切情
    狀，量處有期徒刑8 月。扣案之電子磅秤1 個、殘渣袋9 個
    、空夾鏈袋4 包及安非他命玻璃球吸食器1 個，雖屬被告所
    有，惟無證據證明與本件施用第一級毒品之犯罪有關；另扣
    案之新臺幣14萬500 元、行動電話8 支、電子磅秤2 台、大
    力老虎鉗1 台、壓模器1 組、分裝夾鏈袋1 大包、封口機1
    台、帳冊2 本、海洛因11包( 合計毛重277.7 公克) 、安非
    他命9 包( 合計毛重124. 8公克) ，則屬另案被告何安財涉
    嫌販賣毒品罪之證物（由檢察官另行偵辦），有偵查卷可參
    ，不另為沒收之諭知，附此敘明。
四、檢察官移送併辦之台灣高雄地方法院檢察署95年度毒偵字第
    7674號部分，與本件已起訴之有罪部分，無實質上或裁判上
    一罪之關係，非起訴效所及，本院不得併予審理，應退由檢
    察官另行處理。又被告被訴施用第二級毒品罪部分，業經判
    決確定。
五、被告受合法傳喚，無正當理由不到庭，有送達證書在卷可考
    ，爰不待其陳述，逕行判決。
六、據上論結，應依刑事訴訟法第372 條、第369 條第1 項前段
    、第364 條、第299 條第1 項前段，毒品危害防制條例第10
    條第1 項，刑法第11條前段、第47條第1 項，判決如主文。
本案經檢察官劉玲興到庭執行職務。
中    華    民    國    98    年    11    月    30    日
                  刑事第七庭    審判長法  官  莊飛宗
                                      法  官  黃憲文
                                      法  官  陳明富
以上正本證明與原本無異。
如不服本判決應於收受本判決後10日內向本院提出上訴書狀，其
未敘述上訴理由者，並得於提起上訴後10日內向本院補提理由書
狀（均須按他造當事人之人數附繕本）「切勿逕送上級法院」。
中    華    民    國    98    年    11    月    30    日
                                      書記官  劉鴻瑛
附錄本件論罪科刑法條：
毒品危害防制條例第10條第1項
施用第一級毒品者，處 6 月以上 5 年以下有期徒刑。


司法院資訊處製作；財團法人民間司法改革基金會備份。
